【裁判字號】    97,再易,2
【裁判日期】    970625
【裁判案由】    土地所有權移轉登記
【裁判全文】
臺灣嘉義地方法院民事判決  97年度再易字第2號
再審原告    乙○○
再審被告    甲○○○
上列當事人間請求土地所有權移轉登記事件，再審原告對於中華
民國97年1月2日本院95年度簡上字第6號第二審民事確定判決提
起再審之訴，本院於97年6月11日言詞辯論終結，判決如下：
    主  文
再審原告之訴駁回。
再審訴訟費用由再審原告負擔。
    理  由
壹、再審原告主張：原確定判決有民事訴訟法第496條第1項第1
    款適用法規顯有錯誤及同法第497條就足以影響裁判之重要
    證物漏未斟酌之情形，詳述如下：
一、於62年5月15日所寫合夥契約書之合夥範圍應包含系爭土地
    ，有下列證據，原確定判決漏未斟酌：
（一）依合夥契約書第3條記載：合夥共同向歐天從購買梅山鄉
      過山村開元后37號之1，大裕紙廠一切設備及附屬物等全
      部，均為合夥所有，但以劉寧銘個人名義登記。上述所指
      「大裕紙廠一切設備及附屬物等全部」當然包含「大裕紙
      廠」之基地及空地，此由歐天從與劉寧銘在63年7月2日向
      嘉義縣政府辦理「工廠變更登記申請書」上，變更事項欄
      第6項及第7項將廠房面積189平方公尺，變更為279平方公
      尺，空地面積811平方公尺，變更為721平方公尺（見再審
      原告第一審94年8月2日辯論意旨狀），即可佐證此事，且
      依常情，使用廠房必使用土地，若合夥範圍不包括土地，
      應特別表示，然合夥契約書中並未如此。
（二）據證人吳朝源於94年5月17日在鈞院第一審作證時，所供
      稱關於簽立土地買賣契約書、合夥契約書當時之各情，及
      證人吳朝源於原審法官詢問：製作契約書當時，契約書說
      包括紙廠及附屬物等之其內容為何時，復證述：當時買的
      時候，是全部買，沒有特別說哪些部分，但是一般在買廠
      房都是全部的廠房設備及土地全部買等語，亦可證明系爭
      土地屬合夥範圍。
（三）系爭土地在62年間，係屬「田」地，依當時法令不得移轉
      登記為共有，始信託登記於劉寧銘名下。
二、原確定判決採信證人劉寧銘及劉寧國之詞，然就下列可資證
    明渠兩人說詞相互矛盾或違反常情之證據，卻漏未斟酌：
（一）劉寧國與再審原告有訴訟糾紛，而劉寧銘係再審被告之配
      偶，其二人說詞必不利於再審原告。
（二）劉寧國在94年5月17日先證稱有收到劉寧銘新台幣（下同
      ）47萬元，其拿去修理機器，嗣又供稱該筆款項係劉寧銘
      要原告（即第三兄弟）在系爭廠房內另建一廠房，說詞已
      有前後矛盾之處，且其於92年5月16日鈞院刑事庭訊問時
      ，卻又證稱劉寧銘給付之47萬元，係補償原告與支付買機
      器的錢（見再審原告第一審94年8月2日辯論意旨狀證三）
      ，顯見劉寧國之證詞從無一致性，且其否認有參與訂立62
      年之合夥契約，然又無法說明為何在偵查中坦承契約上之
      印章係其所有。而劉寧銘就其為何要支付47萬元一事，與
      劉寧國之證詞互不一致，且其供稱「…後來買後2、3年才
      說每人輪流管理一年，盈餘個人取得，但是虧損由我負擔
      …」，此有違常理。
（三）就劉寧國、劉寧銘所不爭執之69年3月20日合約書（見90
      年度偵字第6974號偵查卷第55、56頁），說明如下：
  1.該合約書係三方終止合夥，所訂立分配廠房與土地之約定條
    款（原告分配在舊廠房及舊廠房之土地，見合約第(2)款）。
  2.因廠房之基地與空地當時仍屬田地，無法辦理移轉為共有，
    更無法分割成三筆土地，是以仍登記在劉寧銘名下，然再審
    原告在舊廠房之廠址即另行成立「寧松紙行」。
  3.該合約書第二說明要項第(1)款記載：「新廠區、舊廠區、公
    司地之土地權及使用權分割一事以梅山…」，其所指「公司
    地之土地權」即係三人合夥所買受之大裕紙廠全部土地所有
    權，若土地係劉寧銘個人所有，何必再寫「公司地之土地權
    」？
  4.該合約書第1條即表明訂約目的為：「…大裕紙廠、新廠及
    舊廠之土地權和使用權分割事宜」。若如劉寧銘在刑案所言
    ，系爭土地係其個人所有，原告僅有使用權，則上述條文為
    何會記載「…新廠及舊廠之土地權和使用權分割事宜」？若
    如被告及劉寧銘所言，所謂「土地權」係指「土地使用權」
    ，所謂「使用權」係指「工廠的使用權」，則合約書只要記
    載「新廠及舊廠之使用權分割事宜」即可，為何還特別區分
    「土地權及使用權分割事宜」？再且，若所謂「使用權」係
    指「工廠的使用權」，則為何合約書第二條說明事項第(2)項
    會記載「新廠所有權人」劉寧銘應給付「舊廠所有權人」（
    條文用語並非記載舊廠使用權人）劉寧國、乙○○補償費47
    萬元？
  5.若如劉寧銘在刑案所辯，舊工廠裡的東西都是伊所有，被上
    訴人與伊合夥均未出錢云云，然依該合約書第二條說明事項
    第二項卻記載：「新廠所有權人劉寧銘應給付舊廠所有權人
    劉寧國、乙○○補償費47萬元…」，為何會記載再審原告係
    分到「舊廠」位置，且不僅是「舊廠所有人」，劉寧銘還要
    給付再審原告「補償費」47萬元？
（四）證人歐天從在刑案雖證稱劉寧銘開始經營紙廠一陣子後，
      才看到劉寧國及乙○○，然歐天從於94年10月13日作證時
      ，即供稱：「（問：你賣後過戶後你再住工廠多久？）我
      約是民國62年農曆6月25日搬走。」、「（問：你買賣直
      到搬走時有見到他們兄弟去工廠工作？）有。」「（問：
      你見到乙○○幾個兄弟）？劉寧銘及阿松，及另一個姪子
      （劉寧銘哥哥的兒子）。」、「（我把自己的貨清掉，他
      們要做才有來。）」、「（你於刑案作證時，為何說先見
      到劉寧銘，後來才見到乙○○及姪子？）因為買賣過程是
      劉寧銘和我接洽，之後工作才有阿松及姪子。」「（法官
      問：你在清貨的時間，劉寧銘是否已在公司處理事情？）
      我在做時，他們不會理會我的事，他們是等到我清完後才
      來。」，足見證人歐天從清掉自己的貨並搬走時，再審原
      告即與劉寧銘與劉寧國兒子三人正式進入工廠工作，並非
      劉寧銘自己先購買大裕紙廠且經營一時間後，再審原告才
      到紙廠工作。
（五）再審原告並未簽訂66年9月27日之「合夥契約書」，此份
      文件應係劉寧銘與其子劉佳南另外所偽造。刑案審理法官
      從未提示該份契約書供被上訴人指認，即採信劉寧銘與其
      子劉佳南之說詞，在調查證據上似欠週密。
（六）再審原告於90年8月8日刑案偵查中，所供述出資200多萬
      元，係指在62年間與劉寧銘合夥購買系爭土地、廠房及機
      器之款項外，另外包括嗣後拆夥再審原告在舊廠房地區拆
      除舊廠房另建新廠房並加買機器之全部款項，因再審原告
      當時未詳加說明，致造成刑案法官誤會被上訴人就投資之
      金額前後說詞互不一致。
（七）再審原告已再三強調確有出資合夥購買大裕紙廠（含系爭
      土地），若再審原告未出資，則劉寧銘豈會與再審原告在
      62年5月15日訂立合夥契約書？劉寧銘及證人劉寧國與吳
      劉丹桂在刑案會極力否認該合夥契約書？
三、「確定判決消極的不適用法規，顯然影響裁判者，自屬民事
    訴訟法第496條第1項第1款所定適用法規顯有錯誤之範圍…
    」，司法院大法官會議釋字第177號著有明文。本件原確定
    判決有應適用民法第183條而未適用之違法，理由如下：
（一）民法第183條所規定「不當得利之受領人」並未區分係惡
      意或善意受領人，退一步言，縱有規範「惡意受領人」，
      然再審被告及劉寧銘在刑案及本件從未主張其係惡意受領
      人，故民法第183條在本件仍有適用。
（二）本件再審原告所擁有之系爭土地4分之1持分，係信託登記
      在劉寧銘名下，劉寧銘在90年4月12日將系爭土地所有權
      以贈與為原因，移轉登記予再審被告，再審原告係在90年
      5月間才發現，並終止與劉寧銘之信託關係並提出刑事告
      訴，故劉寧銘在再審原告終止信託關係後，已無法返還所
      受領系爭土地四分之一所有權，顯見劉寧銘在90年4月12
      日處分系爭土地時，尚不知無法律上之原因，故依民法第
      182條規定，自無庸返還原物或償還價額，而依民法第183
      條規定，再審被告自應返還系爭土地所有權4分之1給再審
      原告。
（三）退一步言，假設再審原告無法證明前有終止與劉寧銘之信
      託關係，然再審原告於95年6月5日亦已終止與劉寧銘之信
      託關係，依前段所言，本件亦有民法第183條之適用。
（四）再退一步言，假設上述主張不可採，然劉寧銘將信託登記
      在其名下之系爭土地贈與再審被告，應屬無權處分行為，
      依王澤鑑之見解，再審原告可類推適用民法第183條規定
      ，請求再審被告返還系爭土地。就「無償之無權處分」得
      類推適用民法第183條規定，對善意第三人行使不當得利
      請求返還，係基於公平原則，並未限制「須無處分權人於
      處分時無過失不知無處分權時」始有適用，此觀王澤鑑所
      著不當得利一書第140頁，提出無權處分人若有成立侵權
      行為，但無資力時，原權利人仍得對善意第三人主張上述
      規定以資救濟及同書第141頁所引用梅仲協見解，即可瞭
      然再審原告之主張可採（見再審原告第二審95年6月5日答
      辯（二）狀附件）。
（五）再審原告主張信託關係係存在於再審原告與劉寧銘間，故
      終止是項關係，當然無須向案外人劉寧國作任何表示，何
      況三兄弟早在69年3月20日簽立合約書時，即已終止合夥
      並分產完畢，僅再審原告應分得部分仍登記在劉寧銘名下
      。
四、並聲明：1.原確定判決廢棄。2.上述廢棄部分，再審被告在
    前審之上訴駁回。3.前審之第二審上訴費用及再審訴訟費用
    均由再審被告負擔。
貳、再審被告答辯以：
一、原確定判決並無再審原告所指有重要證據漏未審酌之再審事
    由，蓋：
（一）按民事訴訟法第436條之7所謂足以影響於判決之重要證物
      ，漏未斟酌者，係指當事人在前審程序已經存在並已為證
      據聲明之證據，前審並未認為不重要而忽略證據聲明未為
      調查，或已為調查而未就調查之結果予以判斷，且須足以
      影響裁判結果而言。本件再審原告主張「依合夥契約書第
      3條記載：合夥共同向歐天從購買梅山鄉過山村開元后37
      號之1，大裕紙廠一切設備及附屬物等全部，均為合夥所
      有，但以劉寧銘個人名義登記。上述所指『大裕紙廠一切
      設備及附屬物等全部』當然包含『大裕紙廠』之基地及空
      地，此由歐天從與劉寧銘在63年7月2日向嘉義縣政府辦理
      『工廠變更登記申請書』上，變更事項欄第6及第7項將廠
      房面積189平方公尺，變更為279平方公尺，空地面積811
      平方公尺，變更為721平方公尺（見再審原告第一審94年8
      月2日辯論意旨狀證一），即可佐證此事。」，然前揭再
      審原告主張未審酌之證據，並未於原確定判決程序最後事
      實審審理時，為證據聲明。已然未符漏未斟酌證據之旨。
      甚而，原確定判決於理由中詳列，(一)依系爭合夥契約內
      容，尚難認包括系爭土地在內，本院觀諸系爭合夥契約書
      第3條約定：合夥共同向歐天從購買梅山鄉過山村開元后
      37號之1「大裕紙廠一切設備及附屬物」等全部均為合夥
      所有，但以劉寧銘個人名義登記，實際確為合夥所有，非
      經合夥人全體同意，不得處分或設定負擔等語，依系爭合
      夥契約書內容，已明確記載合夥範圍為「大裕紙廠一切設
      備及附屬物」，並未載明大裕紙廠坐落之系爭土地亦包括
      在合夥範圍內。而解釋系爭合夥契約書之內容，必須先依
      契約所載文義加以解釋，不得恣意擴張解釋，因此，依系
      爭合夥契約所載文義，合夥範圍僅限於「大裕紙廠一切設
      備及附屬物」，尚難認包括大裕紙廠坐落之系爭土地在內
      。至於該條但書雖記載「但以劉寧銘個人名義登記，實際
      確為合夥所有」，惟參酌該條前後內容，但書所謂「以劉
      寧銘個人名義登記」者，顯然係指該條前段所稱之「大裕
      紙廠一切設備及附屬物」，此觀之當時大裕紙廠包括生產
      設備均係以劉寧銘之名義登記甚明，此有大裕紙廠工廠變
      更登記申請書附卷可佐，故尚難恣意截取部分條文字句而
      任意擴張解釋系爭土地亦包括於契約範圍內。而上訴人既
      主張其與劉寧銘及劉寧國簽立系爭合夥契約書時之真意係
      包括系爭土地在內，則被上訴人就其主張有利於己之該項
      事實，自應負舉證責任。(二)惟查，代書吳朝源於原審雖
      證稱：系爭合夥契約書第3條包括土地動產及不動產等語
      ，然亦證稱：他們沒有特別強調土地等語，剛才說包括土
      地動產及不動產，係因為一般買賣工廠，都會包括土地等
      語（詳原審卷 (一)第171、172頁）。即由證人吳朝源前
      揭證述可知，簽立系爭合夥契約書時僅有談到廠房，並未
      提及土地，則系爭合夥契約書之內容既未載明包括系爭土
      地在內，簽立當時復未言明合夥範圍包括系爭土地，顯見
      證人吳朝源初始所稱「系爭合夥契約書第3條包括土地」
      一節，並非基於簽立系爭合夥契約書時之親身經歷或記憶
      ，而係基於其所謂「一般買賣工廠，都會包括土地」之情
      狀，並自行衍生結論之臆測之詞，是證人吳朝源前揭證述
      ，尚難憑採。(三)再者，被上訴人對於其如何出資購買系
      爭土地一情，依其於前開刑事案件偵查中對於合夥出資金
      額所述，前後供述已明顯不一。再比對廠房及系爭土地之
      出賣人歐天從於前開刑事案件中證述之各情（詳前開刑事
      案件本院卷第115至118頁），與被上訴人所述前述購買廠
      房及土地之金額，及購買廠房當時是否需要另行出資購買
      機器設備等情，二人所述截然不同，本院審酌證人歐天從
      與兩造均無利害關係，僅係基於出賣人地位證述62年間出
      售當時之過程，所述應無偏頗之虞，堪以採信。基此，被
      上訴人對於合夥出資金額供述不一，所述合夥當時另出資
      10幾萬元購置機器設備一情，又與證人歐天從證述無須另
      行購置機器一節不符，參以證人歐天從復未曾與被上訴人
      接觸洽談購置廠房及系爭土地等情，則被上訴人主張62年
      間曾出資購買系爭土地等語，尚難採信。(四)至於被上訴
      人於原審雖提出69年3月30日簽立之合約書影本，主張其
      與劉寧銘及劉寧國三方拆夥時，由其分得舊廠房及土地，
      因當時法令無法辦理分割及過戶，故仍登記在劉寧銘名下
      等語。惟本院參酌該紙合約書係69年3月30日簽立，距簽
      立系爭合夥契約書之62年5月15日，已相隔近7年之久，期
      間非但另邀被上訴人妹婿吳振炳參與幫忙，並因事業經營
      得宜，乃再投入資金擴張廠房及規模。因此，被上訴人與
      劉寧銘及劉寧國於69年3月30日簽立合約書劃分經營新舊
      廠房範圍時，對歷年來投入廠房機器設備之購置維修資金
      及擴張廠房規模之投資金額，與62年間簽立系爭合夥契約
      書時，已不可相提並論。倘憑69年3月30日合約書之內容
      ，即據以推論62年5月25日簽立系爭合夥契約書當時被上
      訴人就系爭土地確有出資等語，尚屬率斷。是本院認被上
      訴人縱提出69年3月30日簽立之合約書，主張69年間三方
      既有拆夥並劃分經營使用之廠區一事，亦不足以推論被上
      訴人於62年間就系爭土地確有出資之實，故被上訴人前揭
      主張，無足憑採。」（參見原確定判決理由肆－二所載）
      ，已就系爭合夥契約書，並未包括系爭土地乙事詳為論述
      勾稽，是原確定判決即或參酌再審原告前開所指「廠房變
      更登記」之證據，亦無足以影響裁判。
（二）另再審原告主張有漏未斟酌之證人證詞云云，則除原確定
      判決於其得心證之理由二已詳為論述外，並為「兩造其餘
      之攻擊防禦方法及舉證，於本院斟酌後，認於判決結果已
      不生影響…」而為判決。則可見再審原告主張上開足以影
      響判決之重要證物漏未調查之再審理由，業據再審原告於
      原判決訴訟程序中為主張，經原確定判決法院於審理中所
      審酌，且於判決中載明認定事實、證據取捨之理由，再審
      原告仍係就原判決認定事實、證據取捨為爭執，並就原判
      決已審酌之證據再為主張，不符合民事訴訟法第436條之7
      所規定足以影響裁判之證物漏未審酌之要件，再審原告主
      張原判決有再審理由，並無所據。
二、次查，原確定判決亦無再審原告所指有「適用法規顯有錯誤
    」之再審事由，蓋：
（一）按適用法規顯有錯誤者，當事人得以再審之訴，對於確定
      終局判決聲明不服；但當事人已依上訴主張其事由或知其
      事由而不為主張者，不在此限；民事訴訟法第496條第1項
      第1款定有明文。又按民事訴訟法第496條第1項第1款所謂
      適用法規顯有錯誤者，係指確定終局判決依該確定終局判
      決所確定之事實，或於第三審為法律審時，其所為判決係
      依據第二審判決所確定之事實，而為之法律上判斷，有積
      極適用法規不當，或有消極不適用法規顯然影響裁判之情
      形。而所謂適用法規不當，係指確定終局判決所適用之法
      規，顯然不合法律規定，或與司法院現尚有效之大法官會
      議解釋，或最高法院現尚有效之判例，顯然違反者而言，
      並不包括漏未斟酌證據、認定事實錯誤、取捨證據失當、
      判決不備理由及在學說上諸說併存致發生法律上見解歧異
      等情形在內。是若在學說上諸說併存尚無法規判解可據者
      ，或就該法律規定事項所表示之法律上見解，均非適用法
      規顯有錯誤之情形。再者，解釋意思表示原屬事實審法院
      之職權，原確定判決不過就事實審法院所確定之事實為法
      律上之判斷，事實審法院解釋意思表示，縱有不當，亦不
      生適用法規顯有錯誤問題（64年台再字第140號判例要旨
      參照）。
（二）查，本件再審原告以鈞院原確定判決有適用法規顯有錯誤
      之再審事由，係主張原確定判決有應適用民法第183條而
      未適用之違法。前揭主張事實，業於原確定判決之訴訟程
      序中據為主張（參見再審原告之於第一審起訴狀、95年4
      月25日答辯狀、95年6月5日答辯狀、95年7月6日答辯狀）
      ，且鈞院原確定判決就再審原告前開主張之事項，經斟酌
      全辯論意旨及調查證據之結果，已依卷內訴訟資料，認再
      審原告之前開主張並不足採，並詳敘認定之理由及依據（
      參見原確定判決理由二、三），亦即認定再審被告之夫移
      轉所有權予再審被告係屬「無償之有權處分」，而非「無
      償之無權處分」，亦即認定「劉寧銘所為贈與及移轉登記
      之行為，既係在信託契約存續期間基於所有權人地位而為
      ，自屬有法律上之原因，顯非屬民法第183條所稱之『不
      當得利之受領人』。劉寧銘既非民法第183條所稱之『不
      當得利之受領人』，則被上訴人依民法第183條請求上訴
      人將劉寧銘贈與之系爭土地應有部分4分之1移轉登記予被
      上訴人，即屬無據。」，又進而以「至於被上訴人另主張
      無償之有權處分，應類推適用民法第183條規定云云，惟
      類推適用，係就法律未規定之事項，比附援引與其性質相
      類似之規定，加以適用，為基於平等原則及社會通念以填
      補法律漏洞的方法，倘無法律漏洞，自不生類推適用而補
      充之問題。然參諸民法第179條不當得利之規定，已明定
      係針對『無法律上之原因』時，所得據以請求返還之依據
      ，不生法律漏洞而類推適用補充之問題。是被上訴人雖主
      張無償之有權處分亦可類推適用民法第183條規定云云，
      自無可採。」為由，認本件再審原告於前審主張類推適用
      民法第183條規定，並不可採，即原確定判決之認定，並
      無適用法規顯有錯誤之情。是再審原告此部分之指摘，顯
      無理由。
三、並聲明：1.再審之訴駁回。2.再審訴訟費用由再審原告負擔
    。
參、本院依職權調閱本院95年度簡上字第6號卷宗。
肆、本院之判斷：
一、再審之訴，應於30日之不變期間內提起，其期間自判決確定
    時起算，判決於送達前確定者，自送達時起算；其再審之理
    由發生或知悉在後者，均自知悉時起算，民事訴訟法第500
    條第1、2項定有明文。經查本院95年度簡上字第6號確定判
    決，於97年1月7日送達再審原告，此經本院調閱上開卷宗核
    閱無誤，並有送達證書附該卷宗可按，又本件再審原告係於
    97年2月5日，提起本件再審之訴，亦有再審原告再審訴狀上
    本院之日期戳可證，其提起本件再審之訴尚未逾30日之不變
    期間，程序上係屬合法，先予敘明。
二、按民事訴訟法第497條規定：「依第466條不得上訴於第三審
    法院之事件，除前條規定外，其經第二審確定之判決，如就
    足影響於判決之重要證物，漏未斟酌，或當事人有正當理由
    不到場，法院為一造辯論判決者，亦得提起再審之訴。」，
    而所謂漏未斟酌影響於判決之重要證物，指當事人於前訴訟
    程序中已提出而未經斟酌之證物，若原確定判決對於該項證
    物，認係不必要或有不足採信之情形，或該證物無關重要，
    縱經斟酌亦與確定判決無影響者，仍不得據為再審之理由。
    本件再審原告雖主張原確定判決漏未審酌重要證據即合夥契
    約書第3條之記載、工廠變更登記申請書上變更事項欄第6項
    及第7項、就劉寧國、劉寧銘所不爭執之69年3月20日合約書
    、再審原告並未簽訂66年9月27日之「合夥契約書」暨證人
    吳朝源於一審94年5月17日之證詞、證人劉寧銘及劉寧國因
    其身份，證詞必不利再審原告、證人劉寧銘及劉寧國就為何
    要支付47萬元一事說詞相互矛盾、證人歐天從在刑案之證詞
    ，再審原告於90年8月8日刑案偵查中，所供述出資200多萬
    元合夥購買大裕紙廠（含系爭土地）確係屬實，因再審原告
    當時未詳加說明，致造成刑案法官誤會被上訴人就投資之金
    額前後說詞互不一致云云，惟查：
（一）本件再審原告主張合夥契約書第3條上所記載之「大裕紙
      廠一切設備及附屬物等全部」當然包含「大裕紙廠」之基
      地及空地部分乙節，已為原確定判決於事實及理由欄肆、
      二、(一)、(二)中加以論述，即依系爭合夥契約書第3條
      約定內容，已明確記載合夥範圍為「大裕紙廠一切設備及
      附屬物」，並未載明大裕紙廠坐落之系爭土地亦包括在合
      夥範圍內。而解釋系爭合夥契約書之內容，必須先依契約
      所載文義加以解釋，不得恣意擴張解釋，因此，依系爭合
      夥契約所載文義，合夥範圍僅限於「大裕紙廠一切設備及
      附屬物」，並參酌該條前後內容，但書所謂「以劉寧銘個
      人名義登記」者，顯然係指該條前段所稱之「大裕紙廠一
      切設備及附屬物」，此觀之當時大裕紙廠包括生產設備均
      係以劉寧銘之名義登記甚明，此有大裕紙廠工廠變更登記
      申請書附卷可佐，故尚難恣意截取部分條文字句而任意擴
      張解釋系爭土地亦包括於契約範圍內等情綦詳，是原審顯
      已斟酌並評價上開證物，復闡述於判決書上，再審原告指
      原確定判決未加斟酌云云，顯不可取。
（二）又本件再審原告以原確定判決漏未斟酌歐天從與劉寧銘在
      63年7月2日向嘉義縣政府辦理「工廠變更登記申請書」上
      ，變更事項欄第6項及第7項將廠房面積及空地面積變更、
      劉寧國、劉寧銘所不爭執之69年3月20日合約書及再審原
      告並未簽訂66年9月27日之「合夥契約書」，致認合夥範
      圍不包括系爭土地。惟原確定判決就系爭合夥契約書並未
      包括系爭土地乙事已詳為論述勾稽，業如前述，是原確定
      判決即或參酌再審原告前開所指「廠房變更登記」或劉寧
      國、劉寧銘所不爭執之69年3月20日合約書及再審原告並
      未簽訂66年9月27日之「合夥契約書」等證據，亦無足以
      影響裁判，且原確定判決復於事實及理由欄第陸項內敘明
      「本件待證事實已臻明確，兩造其餘之攻擊防禦方法及舉
      證，經本院斟酌後，認於判決結果已不生影響，爰不一一
      詳為論述。」等詞（見原確定判決書第12頁），亦明確表
      示原審就上開證物經斟酌後，認對於判決之結果並無二致
      ，始未逐一加以敘明，即原確定判決並無再審原告所指就
      足以影響判決之重要證物漏未審酌之情事。
（三）再審原告指摘原確定判決漏未斟酌證人吳朝源於一審94年
      5月17日之證詞、證人劉寧銘及劉寧國因其身份，證詞必
      不利再審原告、證人劉寧銘及劉寧國就為何要支付47萬元
      一事說詞相互矛盾、證人歐天從在刑案之證詞、及再審原
      告於90年8月8日刑案偵查中所供述之出資內容確係屬實云
      云。惟按民事訴訟法第497條所謂漏未斟酌之證物，專指
      物證而言，不包含人證在內，是再審原告就上述各該證詞
      、陳述以前揭法條為據而為再審之理由，顯於法未符，自
      不足採。且上開證詞及再審原告所為之陳述，除原確定判
      決於其得心證之理由二中已詳為論述外，並加以斟酌後，
      認於判決結果已不生影響而為判決。則可見再審原告就此
      部分之指摘，業據其於原確定判決訴訟程序中為主張，並
      經原審法院於審理中予以審酌，而於判決中載明認定事實
      、證詞取捨之理由，再審原告乃係就原確定判決所為之證
      詞取捨為爭執，並就原確定判決已審酌之證詞再為主張，
      ，要屬無據。
三、再按當事人就確定判決有適用法規顯有錯誤之情者，得以再
    審之訴對於確定終局判決聲明不服，民事訴訟法第496條第1
    項第1款固定有明文。然所謂適用法規顯有錯誤者，係指確
    定判決所適用之法規顯然不合於法律規定，或與司法院現尚
    有效及大法官會議之解釋，或本院尚有效之判例顯然違反者
    而言，而不包括漏未斟酌證據及認定事實錯誤之情形在內。
    （最高法院60年度台再字第170號、63年度台上字第880號判
    例參照）。又適用法規顯有錯誤，雖包括確定判決消極的不
    適用法規，顯然影響裁判者（司法院大法官會議釋字第177
    號解釋），然所謂消極不適用法規，係指應予審究該法規而
    未予審究者而言。本件再審原告雖主張原確定判決有應適用
    民法第183條而未適用之違法，並稱若不能直接適用，亦可
    依王澤鑑之見解，以無權處分行為類推適用民法第183條之
    規定，原確定判決消極不適用法規，顯然影響裁判，自屬民
    事訴訟法第496條第1項第1款所定適用法規顯有錯誤之範圍
    云云。惟查：本件原確定判決於事實及理由欄肆、三、(二)
    已就再審原告依民法第183條規定請求有無理由予以論述，
    並引用最高法院89年度台上字第1525號判決意旨，依上開說
    明，原審既已於判決理由中就該法規詳為審究，則非消極不
    適用法規，再審原告陳稱原確定判決未適用民法第183條規
    定為適用法規顯有錯誤云云，顯不足採。又再審原告主張信
    託關係係存在於再審原告與劉寧銘，故終止是項關係，當然
    無須另外向案外人劉寧國作任何表示，惟原審之判決事實及
    理由欄肆、三、(一)就該部分所為之論述，乃為法院依其自
    由心證所為判斷事實及證據之結果，再審原告就該確定判決
    關於事實之認定及證據之取捨，泛指為違背法令適用法規顯
    有錯誤，自有未合。
伍、綜上所述，原確定判決認事用法均無違誤，並無再審意旨所
    述之再審理由，再審意旨仍執陳詞指摘原確定判決有民事訴
    訟法第496條第1項第1款、第497條之再審事由，據以提起再
    審之訴，求予廢棄原確定判決，均無理由，應予駁回。
陸、本件事證已臻明確，兩造其餘攻擊、防禦方法，核與本判決
    結論無影響，爰不逐一論列，併此敘明。
柒、據上論結，本件再審之訴為無理由，爰依民事訴訟法第505
    條、第78條，判決如主文。
中    華    民    國    97    年    6    月  25       日
                  民一庭審判長法  官  林世芬
                              法  官  吳芝瑛
                              法  官  游悅晨
本判決不得上訴。
以上正本係照原本作成。
中    華    民    國    97    年    6    月  25       日
                              書記官  張富


司法院資訊處製作；財團法人民間司法改革基金會備份。
